臺灣臺中地方法院民事判決　九十二年度訴字第三三二四號
　　原　　　告　豐詰精密機械股份有限公司
　　法定代理人　乙○○○
　　訴訟代理人　林基豐律師
　　被　　　告　甲　○
右當事人間請求回復原狀事件，本院於民國九十三年八月十七日言詞辯論終結，判決
如左：
    主      文
原告之訴及假執行之聲請均駁回。
訴訟費用由原告負擔。
    事實及理由
一、原告起訴主張：
（一）坐落臺中縣東區○○段一三二之六地號、面積四十七平方公尺，及同段三七九
      之八地號、面積七十二平方公尺之二筆土地（以下簡稱系爭土地）均為兩造所
      共有，惟兩造並未訂立分管契約，被告竟未徵得原告同意，擅自在系爭土地及
      其所有之相鄰土地上搭蓋建號一九九九號及七六八三號、門牌號碼為臺中市○
      ○路二八四巷二號之廠房（以下簡稱訟爭建物）供己使用，妨礙原告通行及利
      用系爭土地，為此依據民法第一百八十四條第一項前段及第七百六十七條規定
      提起本件訴訟，並聲明：被告應將訟爭建物坐落系爭土地之部分拆除後，回復
      系爭土地之原狀，不得妨害其他共有人進入與通行，並陳明願供擔保，請准宣
      告假執行。
（二）被告雖抗辯訟爭建物係其前手即訴外人張秀紡徵得系爭土地原共有人即訴外人
      柯宗政之同意後所蓋建，惟並未舉證以實其說，不足採信。縱其所辯上情屬實
      ，然被告在經由拍賣取得張秀紡搭建之該建物後，已將之拆除，在原地重建全
      新之建物，該新建建物占用系爭土地既未得原告之同意，自屬無權占有，則原
      告本於系爭土地共有人之身分，請求被告回復系爭土地之原狀，以維護全體共
      有人之利益，自屬於法有據，被告上開抗辯均非可採。
二、被告抗辯：伊係經由本院九十一年度執字第一六四二八號強制執行事件（債權人
    為訴外人彰化商業銀行股份有限公司，以下簡稱彰化銀行；債務人為訴外人精通
    熱處理股份有限公司、柯慧娟、唐宏慶、柯宗政、張秀紡等五人）之拍賣程序，
    標購得原為張秀紡所有之系爭土地應有部分二分之一，及位於系爭土地週圍、原
    為張秀紡與柯宗政共有之同地段一三一之一、一三一之五、一三二之一、一三二
    之二、一三二之九、一三三、一六八之一四六、一六八之一五四、一六八之二四
    五、一六八之二四六、一六八之二九八、一六八之二九九等地號土地（以下簡稱
    另十二筆土地）所有權全部，暨坐落上述十四筆土地上、原為張秀紡所有之訟爭
    建物所有權全部，其後鑑於該建物已顯老舊且有漏水情形，曾略加修補，另就屋
    頂重新噴漆，將牆壁由原先之石棉瓦改換為烤漆板，並加裝鐵捲門，然並未將該
    建物拆除重建，亦未改變該建物之主要結構。又張秀紡係徵得系爭土地另名共有
    人柯宗政之同意，始在系爭土地及前述另十二筆土地上興建訟爭建物，則被告雖
    因柯宗政未先行詢問張秀紡是否行使土地共有人之優先承買權，即擅將其就系爭
    土地之應有部分出售予訴外人許鼎承後，再由許鼎承將該應有部分出賣予原告，
    致被告無法取得系爭土地之完整所有權，惟其依據民法第八百十八條規定，本得
    按其就系爭土地之應有部分，對於該土地之全部為使用收益，況其前手張秀紡使
    用系爭土地蓋建訟爭建物既已獲得其他共有人之同意，則其基於系爭土地應有部
    分繼受人之身分占用該土地，更有正當權源，而非無權占有，原告起訴請求被告
    將七六八三號建物占用系爭土地之部分拆除，自無理由，為此聲明：求為判決駁
    回原告之訴。
三、本院判斷
（一）原告主張系爭土地為兩造所共有，兩造並未訂有分管契約；被告抗辯其係自本
      院九十一年度執字第一六四二八號強制執行事件之拍賣程序中，拍定取得原為
      訴外人張秀紡所有之系爭土地應有部分二分之一、原為張秀紡與另訴外人柯宗
      政共有之系爭土地週圍另十二筆土地，及原為張秀紡所有、坐落上開十四筆土
      地上之訟爭建物全部所有權等事實，業據原告提出土地登記謄本二份為證，並
      有勘驗筆錄及複丈成果圖附本院調閱之九十二年度訴字第二八四四號，即被告
      訴請原告分割系爭土地之分割共有物案卷內可稽，且經本院調閱九十一年度執
      字第一六四二八號案卷查明無誤，復為兩造所不爭執，自堪信為真實。
（二）原告另主張：被告未經其同意而在系爭土地上蓋建訟爭建物，妨礙其使用系爭
      土地，其自得依據侵權行為及所有物返還請求權之法律關係，請求被告拆除該
      建物位於系爭土地之部分等語，為被告所否認，並以前揭情詞置辯，從而本件
      應審酌者，厥為：１、被告於購得訟爭建物後，曾否將之拆除重建？２、訟爭
      建物之建造者，在系爭土地上興建該建物前，是否徵得當時該土地共有人之同
      意？若是，被告得否以該建物占用系爭土地，係其前手經該土地原共有人同意
      為由，主張該廠房具有占用該土地之正當權源？茲分別探究如下：
  １、原告主張：被告經拍賣取得系爭土地上之建物所有權後，將該建物拆除重建，
      故縱原有之建物得合法占用系爭土地，其占有權源亦因被告之拆除重建而不復
      存在等語，固據其提出自該建物不同之二角度，先後於九十二年六月三十日及
      同年十月十三日拍攝之照片四幀為證，惟為被告所否認，並抗辯：伊並未於購
      得該建物後，將之拆除重建，亦未改變該建物之骨架，僅係將建物會漏水之部
      分加以修補，另將屋頂重新噴漆，將牆壁由原先之石棉瓦改換為烤漆板，並加
      裝鐵捲門等語。經查，被告於九十二年四月二十二日因拍賣取得所有權之建物
      ，主要用途係廠房，主要建材則為鋼架加強磚造一節，有建物登記謄本附本院
      九十一年度執字第一六四二八號案卷內可稽，而本院上述分割共有物案件承辦
      法官於九十三年三月二十四日會同兩造至系爭土地現場勘驗結果，該二筆土地
      上仍由一鋼架造之空廠房占用；另由原告所提出之四幀照片觀之，該等照片雖
      係於不同時點拍攝，惟其中所示建物坐落之位置與範圍並無差異，足見坐落系
      爭土地及另十二筆土地上之建物，其用途、主體結構所使用之建材與占用土地
      之面積，並未因被告取得該建物所有權而有所更動，則原告主張被告已將購得
      之房屋拆除重建一事是否屬實，甚值存疑。至於原告提出之上開照片中，日期
      在先者，其中建物牆壁所使用之建材已顯老舊而不平整，大門僅空有框架而無
      任何遮蔽物，惟日期在後之照片中，建物之牆壁則煥然一新，另大門所在位置
      已裝設鐵捲門，然坐落系爭土地上之廠房係訴外人柯長流於二十餘年前興建（
      詳見後述），迄至被告九十二年間購入之際，諒必年久失修，則被告就該建物
      之屋頂、牆壁、門窗已不堪使用部分加以整修，乃符合一般人購置舊屋之習慣
      ，而該建物之主要結構與坐落位置，既未因被告就該建物加以整修而有何異動
      ，自難僅因被告將該建物非主體架構部分之建材予以更新，即認其已將該建物
      加以重建。原告就坐落系爭土地上之建物業經被告拆除重建之事實，既未能舉
      證以實其說，是其主張系爭土地上現有之建物，與被告因拍賣而取得所有權之
      上述建物已非同一等語，自無足取。
  ２、次查，證人即系爭土地原共有人之一柯宗政於本院九十三年八月十七日言詞辯
      論期日到庭結證稱：訴外人彰化銀行於九十一年間，聲請本院拍賣伊與訴外人
      張秀紡共有之十二筆土地，該等土地原為伊與伊之兄即訴外人柯長流共有，應
      有部分各二分之一，柯長流去世後，其應有部分由其妻張秀紡繼承取得；坐落
      該十二筆土地及系爭土地上之訟爭建物，係柯長流在二十多年前請建築商建造
      ，供其經營切割鐵板之工廠，伊就該工廠亦有出資，柯長流興建該建物時曾經
      伊同意而使用該十二筆土地，其二人並於該建物完成後向國有財產局購得系爭
      土地，該廠房於柯長流逝世後，亦由張秀紡繼承取得並繼續經營等語，足見訴
      外人柯長流建造訟爭建物前，曾徵得柯宗政同意，使用該建物坐落之上述另十
      二筆土地，至於系爭土地，雖係由柯長流與柯宗政二人於該建物興建完成後，
      向國有財產局購得，然訟爭建物既係供其二人合資經營工廠，則渠等購買系爭
      土地之目的，顯係為使該建物坐落之所有土地均有合法權源，不致因無權占用
      第三人土地而生糾紛，是柯宗政自無不同意上開建物使用系爭土地之理，是以
      訟爭建物占用系爭土地，亦係基於該建物之興建者柯長流與當時系爭土地共有
      人柯宗政間之約定無疑，是柯長流使用系爭土地自有正當之權源，而張秀紡為
      柯長流之繼承人，依據民法第一千一百四十八條規定，即繼受柯長流因該項約
      定而生之權利，從而上開建物自得繼續合法使用系爭土地。
  ３、按共有人於與其他共有人訂立共有物分割或分管之特約後，縱將其應有部分讓
      與第三人，其分割或分管契約，對於受讓人仍繼續存在，最高法院四十八年臺
      上字第一０六五號判例著有明文。另依司法院大法官會議釋字第三四九號解釋
      意旨：上開判例「就維持法律秩序之安定性而言，固有其必要，惟應有部分之
      受讓人若不知悉有分管契約，亦無可得而知之情形，受讓人仍受讓與人所訂分
      管契約之拘束，有使善意第三人受不測損害之虞，與憲法保障人民財產權之意
      旨有違，首開判例在此範圍內，嗣後應不再援用」之反面解釋可知，土地應有
      部分之受讓人若明知或可得知悉讓與人與其他共有人曾訂立分管契約者，即應
      受該項約定之拘束。查系爭土地之原共有人柯宗政與柯長流（及其繼承人張秀
      紡）既約定：後者所有之訟爭建物得使用該土地，供其二人合資經營切割鐵板
      之工廠，此項協議自屬系爭土地原共有人就該土地之管理訂定之分管契約。另
      被告抗辯柯宗政先將系爭土地之應有部分，出售予訴外人許鼎承，許鼎承則於
      九十二年三月三十一日，將該應有部分再售與原告，原告則於同年四月十五日
      經登記為該土地之共有人等情，為原告所不爭執，復有卷附土地登記謄本足憑
      ，自可信為真正，而訟爭建物占用系爭土地迄今已有二十餘年，業據證人柯宗
      政證述如前，則許鼎承與原告在先後受讓本為柯宗政所有之系爭土地應有部分
      之際，對於土地上已有上開建物坐落之事實，自當知之甚稔，從而即得據此向
      讓與人探詢，得知系爭土地之原共有人已訂立分管契約，揆諸前揭判例意旨與
      說明，此項分管之特約，對於受讓柯宗政就系爭土地應有部分，且就柯宗政與
      系爭土地其他共有人間之分管約定可得而知之許鼎承與原告，仍繼續存在。被
      告既在原告受讓系爭土地之應有部分二分之一後，經由本院前揭強制執行事件
      之拍賣程序，取得該土地另二分之一之應有部分，依據上述同一理由，被告仍
      得執已存在於張秀紡與原告間就系爭土地之分管約定，合法使用系爭土地，則
      原告主張被告所有之訟爭建物係無正當權源而占用系爭土地，即非可採。
  ４、末按權利之行使，不得違反公共利益，或以損害他人為主要目的。行使權利，
      履行義務，應依誠實及信用方法，民法第一百四十八條定有明文。又權利之行
      使，是否以損害他人為主要目的，應就權利人因權利行使所能取得之利益，與
      他人及國家社會因其權利行使所受之損失，比較衡量以定之。倘其權利之行使
      ，自己所得利益極少而他人及國家社會所受之損失甚大者，非不得視為以損害
      他人為主要目的，此乃權利社會化之基本內涵所必然之解釋，亦經最高法院七
      十一年臺上字第七三七號判例闡釋甚明。準此可知，不論其權利屬於何種，權
      利人皆應以誠實及信用方法，在不違反公序良俗或社會觀念之範圍內以行使之
      ，即以不妨害社會秩序及公共利益為其正當之界限，由此可見，物上請求權之
      行使，自亦有權利濫用原則之適用。訟爭建物占用系爭土地，係基於該土地原
      共有人間就土地之利用所為之分管約定，兩造分別於該建物坐落系爭土地多年
      後，始分別繼受系爭土地之應有部分，對於該土地原共有人間之上述約定自可
      得而知，從而該項約定對兩造仍繼續存在，是被告所有之訟爭建物占用系爭土
      地，當屬合法，業如前述。況且，訟爭建物之面積達一千八百七十點七三平方
      公尺，有建物登記謄本附本院上開執行案卷內可佐，且依原告提出之卷附現場
      照片觀之，該房屋甫經被告重新整修屋頂、牆壁並加裝新門窗，自具備相當之
      使用價值，至於系爭土地甚為狹長且非筆直，有測量成果圖附上開執行案卷內
      可稽，且其面積合計為一百十九平方公尺，尚不及訟爭建物總面積之十分之一
      ，惟該二筆土地係位居訟爭建物所坐落十四筆土地之中央地帶，原告倘執意要
      求被告拆除訟爭建物位於系爭土地之部分，所取回之土地崎嶇周折，單獨利用
      價值不高，然訟爭廠房卻因原告行使此項物上請求權，致必須被迫從中劃分為
      形狀不規則之二部分，而難於利用，對被告及國家社會所受之損失不得謂為不
      大，是由原告自身因此權利之行使，所能取得之利益與之相互比較權衡，本院
      認原告就本件物上請求權之行使，係屬權利濫用而有背於誠實信用原則，揆諸
      上開規定及說明，自不能為本件之請求。至被告就原告本件共有人權利之行使
      ，雖未執權利濫用及誠信原則以為抗辯，惟依當事人兩造所陳述及證明之事實
      ，可認為有權利之濫用者，則不待當事人之主張，法院即應依職權引為裁判之
      資料，是本院為免兩造（尤其係原告）就此生有疑義，於此特為敘明。
（三）綜上所述，被告所有訟爭建物占用系爭土地，非無合法權源，對於原告就系爭
      土地之應有部分自未構成任何不法之侵害，而原告主張被告所有訟爭建物無權
      占用系爭土地，本於所有權之作用，請求被告拆除訟爭建物占用系爭土地部分
      等情，則有權利濫用而有違誠實信用原則情形，不應准許。從而，原告本於侵
      權行為及所有物返還請求權之法律關係，求為命如其聲明所示之判決，為無理
      由，應予駁回。
四、原告之訴既經駁回，其假執行之聲請即因訴之駁回而失所依附，應併駁回。
五、訴訟費用負擔之依據：民事訴訟法第七十八條。
中　　　華　　　民　　　國　　九十三　　年　　　九　　　月　　  七  　　日
                                臺灣臺中地方法院民事第一庭
~B法　　　官　鍾啟煒
右為正本係照原本作成
如對本判決上訴，須於判決送達後廿日內向本院提出上訴狀
中　　　華　　　民　　　國　　九十三　　年　　　九　　　月　　　八　　　日
~B法院書記官
